ACORDAO-COMPLETO-2443222

ACÓRDÃO 13930/2020 ATA 43/2020 - SEGUNDA CÂMARA

VISTO, relatado e discutido este processo de tomada de contas especial instaurada pelo Fundo Nacional de Desenvolvimento da Educação (FNDE) contra José Borges Segundo, ex-prefeito do Município de São José do Campestre/RN (gestão 2009-2012) , em razão de omissão no dever de prestar contas de recursos recebidos por força do Programa Nacional de Alimentação Escolar (Pnae) - exercício de 2012.
ACORDAM os ministros do Tribunal de Contas da União, reunidos em sessão da 2ª Câmara, ante as razões expostas pela relatora, e com fundamento nos arts. 1º, inciso I, 16, inciso III, alíneas "a" e "c" e § 3º, 17, 19, 23, inciso III, 26, 28, incisos I e II, e 57 da Lei 8.443/1992 c/c os arts. 214, inciso III, alínea "a", e 215 a 217 do Regimento Interno, em:
9.1. julgar regulares as contas de Sione Ferreira de Souza Oliveira e dar-lhe quitação plena;
9.2. julgar irregulares as contas de José Borges Segundo;
9.3. condená-lo ao recolhimento aos cofres do Fundo Nacional de Desenvolvimento da Educação dos valores especificados a seguir, atualizados monetariamente e acrescidos de juros de mora desde as datas indicadas até a data do pagamento:
	Data
	Valor (R$) 

	13.944,00
	28/3/2012

	13.944,00
	3/4/2012

	13.944,00
	30/4/2012

	13.944,00
	4/6/2012

	16.340,00
	3/7/2012

	28.424,00
	2/8/2012

	28.424,00
	5/9/2012

	28.424,00
	2/10/2012

	28.424,00
	5/11/2012

	28.424,00
	4/12/2012

	13.944,00
	28/3/2012

	13.944,00
	3/4/2012

	13.944,00
	30/4/2012

9.4. aplicar-lhe multa de R$ 100.000,00 (cem mil reais) , a ser recolhida aos cofres do Tesouro Nacional, com atualização monetária calculada da data deste acórdão até a data do pagamento, se este for efetuado após o vencimento do prazo abaixo estipulado;
9.5. fixar prazo de 15 (quinze) dias, a contar da notificação, para comprovação, perante o Tribunal, do recolhimento das dívidas acima imputadas;
9.6. autorizar a cobrança judicial das dívidas, caso não atendida a notificação;
9.7. autorizar o seu pagamento em até 36 (trinta e seis) parcelas mensais consecutivas, caso venha a ser solicitado pelo responsável antes do envio do processo para cobrança judicial;
9.8. fixar o vencimento da primeira parcela em 15 (quinze) dias, a contar do recebimento da notificação, e o das demais a cada 30 (trinta) dias, com incidência dos respectivos encargos legais sobre o valor de cada prestação; 
9.9. alertar ao responsável que a inadimplência de qualquer parcela acarretará vencimento antecipado do saldo devedor;
9.10. dar ciência deste acórdão ao procurador-chefe da Procuradoria da República no Rio Grande do Norte, para as providências cabíveis.

Tomada de contas especial instaurada pelo Fundo Nacional de Desenvolvimento da Educação contra ex-prefeito do Município de São José do Campestre/RN em razão de omissão no dever de prestar contas dos recursos recebidos por força do Programa Nacional de Alimentação Escolar no exercício de 2012.

Segunda Câmara

Município de São José do Campestre/RN.

3. Responsáveis: José Borges Segundo (CPF XXX.833.334-XX) e Sione Ferreira de Souza Oliveira (CPF XXX.957.504-XX).

13.1. Ministros presentes: Augusto Nardes (na Presidência), Aroldo Cedraz, Raimundo Carreiro e Ana Arraes (Relatora).
13.2. Ministros-Substitutos presentes: Marcos Bemquerer Costa e André Luís de Carvalho.

ANA ARRAES

Adoto como relatório a instrução de mérito aprovada pela Secretaria de Controle Externo de Tomada de Contas Especial (peça 33) , endossada pela manifestação do Ministério Público junto ao TCU, na pessoa do subprocurador-geral Lucas Rocha Furtado (peça 36) :
"INTRODUÇÃO
Cuidam os autos de tomada de contas especial instaurada pelo Fundo Nacional de Desenvolvimento da Educação - FNDE, em desfavor de José Borges Segundo, ex-Prefeito Municipal de São José do Campestre/RN, gestão 2009-2012, em razão de omissão no dever de prestar contas dos recursos recebidos por força do Programa Nacional de Alimentação Escolar, no exercício de 2012 (PNAE/2012) , cujo prazo para prestar contas se encerrou em 30/4/2013.
O PNAE/2012 teve como objeto 'Aquisição exclusiva de gêneros alimentícios, em caráter complementar, para atendimento dos alunos matriculados em creches, pré-escolas e em escolas do ensino fundamental das redes federal, estadual, do Distrito Federal e municipal, inclusive as indígenas e as localizadas em áreas remanescentes de quilombos, e, excepcionalmente, aquelas qualificadas como entidades filantrópicas ou por elas mantidas', tendo o município de São José do Campestre/RN recebido R$ 214.236,00 em recursos repassados pelo FNDE (peça 7, p. 11) à sua conta.
HISTÓRICO
Em 12/1/2017, com fundamento na IN/TCU 71/2012, alterada pela IN/TCU 76/2016 e DN/TCU 155/2016, o dirigente do FNDE autorizou a instauração da tomada de contas especial (peça 7, p. 1) .
	O fundamento para a instauração da Tomada de Contas Especial, conforme consignado na matriz de responsabilização elaborada pelo tomador de contas, foi a omissão no dever legal de prestar contas.
O responsável arrolado na fase interna foi devidamente comunicado e, diante da ausência de justificativas suficientes para elidir a irregularidade e da não devolução dos recursos, instaurou-se a tomada de contas especial.
	No Relatório de TCE 25/2017 - DIREC/COTCE/CGCAP/DIFIN-FNDE/MEC (peça 7, p. 82-89) , o tomador de contas concluiu que o prejuízo importaria no valor original de R$ 214.236,00, imputando-se a responsabilidade a José Borges Segundo, Prefeito Municipal no período de 2009 a 2012, na condição de gestor dos recursos. Cabe já ressaltar que, apesar de o tomador de contas não haver incluído Sione Ferreira de Souza Oliveira, Prefeita Municipal no período de 2013 a 2016, como responsável neste processo, após análise realizada sobre a documentação acostada aos autos, concluiu-se que sua responsabilidade deveria ser incluída, uma vez que há evidências de que tenha tido participação nas irregularidades aqui verificadas.
	Em 8/6/2017, a Controladoria-Geral da União emitiu o relatório de auditoria (peça 8, p. 1-3) , em concordância com o relatório do tomador de contas. O certificado de auditoria (peça 8, p. 4-5) e o parecer do dirigente do órgão de controle interno (peça 8, p. 6-7) concluíram pela irregularidade das presentes contas.
	Em 4/7/2017, o ministro responsável pela área atestou haver tomado conhecimento das conclusões contidas no relatório e certificado de auditoria, bem como do parecer conclusivo do dirigente do órgão de controle interno, manifestando-se pela irregularidade das contas, e determinou o encaminhamento do processo ao Tribunal de Contas da União (peça 9) .
ANÁLISE DOS PRESSUPOSTOS DE PROCEDIBILIDADE DA IN/TCU 71/2012
Prejuízo ao Contraditório e Ampla Defesa
	Verificou-se que não houve o transcurso de mais de dez anos desde o fato gerador sem que tenha havido a notificação do responsável pela autoridade administrativa federal competente (art. 6º, inciso II, c/c art. 19 da IN/TCU 71/2012, modificada pela IN/TCU 76/2016) , haja vista que o vencimento do prazo para prestação de contas deu-se em 30/4/2013, e os responsáveis foram notificados sobre as irregularidades pela autoridade administrativa competente conforme abaixo:
José Borges Segundo, por meio do ofício acostado à peça 7, p. 15-16, recebido em 20/5/2016, conforme AR à peça 7, p. 20.
Sione Ferreira de Souza Oliveira, por meio do ofício acostado à peça 7, p. 18, recebido em 19/8/2013, conforme AR à peça 7, p. 19
Valor de Constituição da TCE 	
	Verificou-se, ainda, que o valor atualizado do débito apurado (sem juros) em 1/1/2017 é de R$ 291.675,69, portanto superior ao limite mínimo de R$ 100.000,00, na forma estabelecida conforme os arts. 6º, inciso I, e 19 da IN/TCU 71/2012, modificada pela IN/TCU 76/2016.
Outros débitos nos sistemas do TCU com os mesmos responsáveis
				Em atendimento ao item 9.4, do Acórdão 1772/2017-TCU-Plenário (Relator Ministro-Substituto Augusto Sherman Cavalcanti) , foi efetuada pesquisa no sistema processual do TCU, e não foram encontradas tomadas de contas especiais em tramitação com débitos imputáveis ao responsável com valores inferiores ao fixado no art. 6º, inciso I, da Instrução Normativa TCU 71/2012.
	A tomada de contas especial estava, assim, devidamente constituída e em condição de ser instruída.
	Da análise dos documentos presentes nos autos, verificou-se que José Borges Segundo, Prefeito Municipal de São José do Campestre/RN na gestão 2009-2012, era a pessoa responsável pela gestão e execução dos recursos federais recebidos à conta do Programa Nacional de Alimentação Escolar, exercício de 2012, e que Sione Ferreira de Souza Oliveira, Prefeita Municipal na gestão 2013-2016, era a pessoa responsável pelo encaminhamento da prestação de contas do referido programa, tendo o prazo final para sua apresentação expirado em 30/4/2013.
		Adicionalmente, o exame do extrato bancário da conta específica (peça 13) evidenciou o dispêndio da totalidade dos recursos repassados ainda no período de gestão do responsável principal, José Borges Segundo (o saldo apresentava-se praticamente zerado em 31/12/2012, remanescendo apenas R$ 3,21) . Por conseguinte, não tendo movimentado recursos do programa, não haveria que se falar em responsabilização solidária da sucessora, Sione Ferreira de Souza Oliveira, pelo dano causado ao Erário, cabendo a esta, assim, apenas a corresponsabilidade em face da omissão na prestação de contas dos recursos repassados ao município.
No tocante à delimitação de responsabilidades entre antecessor e sucessor na gestão descentralizada de recursos federais, em se tratando de transferências voluntárias, é entendimento consolidado no TCU de que a obrigação de prestar contas atinge não somente o gestor dos recursos transferidos, como também o seu sucessor, no caso em que o prazo para prestação de contas recai na gestão do sucessor (Acórdão 331/2010-TCU-Segunda Câmara, 6.171/2011 - 1ª Câmara, 2.773/2012 - 1ª Câmara, entre outros) , como no caso vertente.
No entanto, se o prefeito sucessor fica impossibilitado de prestar contas dos recursos utilizados em gestão anterior, porque o seu antecessor não lhe repassou os documentos necessários para essa prestação, a jurisprudência reconhece a possibilidade de o sucessor ter afastada a sua responsabilidade, no caso de terem sido adotadas as medidas legais visando ao resguardo do patrimônio público (Acórdão 1541/2008-TCU-Segunda Câmara, 2773/2012 - 1ª Câmara, 3039/2011 - 2ª Câmara, entre outros) . Tal orientação decorre do Enunciado da Súmula 230 do TCU e do disposto no art. 26-A, §§ 7º ao 9º, da Lei 10.522/2002, in verbis (grifamos) :
Súmula 230 do TCU
Compete ao prefeito sucessor apresentar a prestação de contas referente aos recursos federais recebidos por seu antecessor, quando este não o tiver feito e o prazo para adimplemento dessa obrigação vencer ou estiver vencido no período de gestão do próprio mandatário sucessor, ou, na impossibilidade de fazê-lo, adotar as medidas legais visando ao resguardo do patrimônio público.
Lei 10.522/2002
Art. 26-A. O órgão ou entidade que receber recursos para execução de convênios, contratos de repasse e termos de parcerias na forma estabelecida pela legislação federal estará sujeito a prestar contas da sua boa e regular aplicação, observando-se o disposto nos §§ 1o a 10 deste artigo.
§ 7º Cabe ao prefeito e ao governador sucessores prestarem contas dos recursos provenientes de convênios, contratos de repasse e termos de parcerias firmados pelos seus antecessores. 
§ 8º Na impossibilidade de atender ao disposto no § 7º, deverão ser apresentadas ao concedente justificativas que demonstrem o impedimento de prestar contas e solicitação de instauração de tomada de contas especial. 
§ 9º Adotada a providência prevista no § 8º, o registro de inadimplência do órgão ou entidade será suspenso, no prazo de até 48 (quarenta e oito) horas, pelo concedente.
17.	No presente caso, entretanto, embora haja nos autos elementos probatórios de que a sucessora tomou providência condizente com o objetivo de resguardo do patrimônio público, conforme Representação protocolizada junto ao Ministério Público Federal (peça 7, p. 49-66) , inexistia a comprovação da adoção de medidas efetivas que pudessem afastar sua responsabilidade, qual seja, a apresentação de justificativas consistentes com vistas a reunir os elementos necessários à apresentação da prestação de contas, ou que demonstrassem o seu impedimento.
18.	Pelo contrário, encontram-se nos autos indícios de que a referida documentação pode ter sido disponibilizada pelo seu antecessor, conforme ofício sem número, datado de 13/5/2013 (peça 7, p. 30-34) , mediante o qual aquele encaminha à sua sucessora, a ex-Prefeita Sione Ferreira de Souza Oliveira, 'toda a documentac¿a¿o comprobato¿ria de receitas e despesas dos meses de janeiro a dezembro de 2012, assim como os processos licitato¿rios'. Cumpre destacar que se observou no citado ofício e anexos a existência de ateste de recebimento e conferência, à peça 7, p. 34 (embora conste apenas uma rubrica e sem assinatura do recebedor) .
19.	Assim, 	na instrução inicial (peça 14) , analisando-se os documentos nos autos, concluiu-se pela necessidade de realização da citação do Sr. José Borges Segundo e da audiência de sua sucessora, Sra. Sione Ferreira de Souza Oliveira, nestes termos:
a)  realizar a citação, com fundamento nos arts. 10, § 1º, e 12, incisos I e II, da Lei 8.443/1992 c/c o art. 202, incisos I e II, do RI/TCU, para que, no prazo de quinze dias, o responsável abaixo indicado, em decorrência das condutas praticadas, apresente alegações de defesa e/ou recolha, aos cofres especificados, a quantia abaixo indicada, atualizada monetariamente a partir da respectiva data até o efetivo recolhimento, abatendo-se na oportunidade a quantia eventualmente ressarcida, na forma da legislação em vigor, que geraram as irregularidades demonstradas a seguir:
	Débito relacionado somente ao responsável José Borges Segundo (CPF: XXX.833.334-XX) , Prefeito Municipal, no período de 2009 a 2012, na condição de gestor dos recursos do PNAE/2012.
Irregularidade: não comprovação da boa e regular aplicação dos recursos federais repassados ao município de São José do Campestre/RN, em face da omissão no dever de prestar contas dos valores transferidos, no âmbito do PNAE/2012, cujo prazo encerrou-se em 30/4/2013.
Evidências: Resolução n 1985/2016/SEOPC/COPRA/CGCAP/DIFIN-FNDE (peça 7, p. 24-25) e Relatório de TCE nº 25/2017-DIREC/COTCE/CGCAP/DIFIN-FNDE/MEC (peça 7, p. 82-89) .
Normas infringidas: art. 37, caput, c/c o art. 70, parágrafo único, da Constituição da República Federativa do Brasil; art. 93, do Decreto-lei 200/1967; art. 66, do Decreto 93.872/1986; Resolução nº 38/2009, de 16/07/2009.
Cofre credor: Fundo Nacional de Desenvolvimento da Educação.
Valor atualizado do débito (sem juros) em 6/5/2020: R$ 326.642,73.
Conduta: não demonstrar a boa e regular aplicação dos recursos federais recebidos e geridos por meio do instrumento em questão, no exercício de 2012, em face da omissão na prestação de contas, cujo prazo encerrou-se em 30/4/2013.
Nexo de causalidade: a conduta descrita impediu o estabelecimento do nexo causal entre as possíveis despesas efetuadas com os recursos recebidos, no âmbito do instrumento em questão, no exercício de 2012.
Culpabilidade: não há excludentes de ilicitude, de culpabilidade e de punibilidade; é razoável supor que o responsável tinha consciência da ilicitude de sua conduta; era exigível conduta diversa da praticada, qual seja, desincumbir-se do seu dever por meio da apresentação da prestação de contas no prazo e forma devidos.
b) informar ao responsável que, caso venha a ser condenado pelo Tribunal, os débitos ora apurados serão acrescidos de juros de mora, nos termos do § 1º do art. 202 do RI/TCU;
c) esclarecer ao responsável, em obediência ao art. 12, § 2º, da Lei 8.443/1992, e ao art. 12, inciso VI, da Resolução TCU 170/2004, que o recolhimento tempestivo do débito somente saneará o processo caso seja reconhecida a sua boa-fé e não se constate outra irregularidade nas contas; 
d) realizar a audiência da responsável abaixo indicada, com fundamento nos arts. 10, § 1º, e 12, incisos I e III, da Lei 8.443/1992, c/c o art. 202, incisos I e III, do RI/TCU, para que, no prazo de quinze dias, apresente razões de justificativa quanto as condutas praticadas que geraram as irregularidades demonstradas a seguir: 
Responsável: Sione Ferreira de Souza Oliveira (CPF: XXX.957.504-XX) , Prefeita Municipal, no período de 2013-2016, na condição de responsável pela prestação de contas dos recursos do PNAE/2012.
	Irregularidade: não cumprimento do prazo originalmente estipulado para prestação de contas do Programa Nacional de Alimentação Escolar, exercício de 2012, cujo prazo encerrou-se em 30/4/2013; e não apresentação de justificativas ao concedente que demonstrassem a existência de impedimento de prestar contas quando do vencimento do referido prazo.
Evidências: Resolução n 1985/2016/SEOPC/COPRA/CGCAP/DIFIN-FNDE (peça 7, p. 24-25) e Relatório de TCE nº 25/2017-DIREC/COTCE/CGCAP/DIFIN-FNDE/MEC (peça 7, p. 82-89) .
Normas infringidas: art. 37, caput, c/c o art. 70, parágrafo único, da Constituição da República Federativa do Brasil; art. 93, do Decreto-lei 200/1967; art. 66, do Decreto 93.872/1986; Resolução nº 38/2009, de 16/07/2009.
Conduta: descumprir o prazo originalmente estipulado para prestação de contas dos recursos federais recebidos à conta do instrumento em questão, o qual se encerrou em 30/4/2013, como também não apresentar justificativas ao concedente que demonstrassem a existência de impedimento de prestar contas quando do vencimento do referido prazo.
Nexo de causalidade: a conduta descrita impediu o estabelecimento do nexo causal entre as possíveis despesas efetuadas com os recursos recebidos, no âmbito do instrumento em questão, no exercício de 2012.
Culpabilidade: não há excludentes de ilicitude, de culpabilidade e de punibilidade; é razoável supor que o responsável tinha consciência da ilicitude de sua conduta; era exigível conduta diversa da praticada, qual seja, desincumbir-se do seu dever por meio da apresentação da prestação de contas no prazo e forma devidos ou o oferecimento de justificativas no sentido de que adotou medidas administrativas que estavam ao seu alcance para obter a documentação necessária à prestação de contas, mas encontrou dificuldades concretas que o impediram de prestar contas.
e) encaminhar cópia da presente instrução aos responsáveis, a fim de subsidiar a apresentação de suas alegações de defesa e/ou razões de justificativa;
f) esclarecer aos responsáveis, em obediência ao art. 12, § 3º, da Lei 8.443/1992, e ao art. 12, inciso VII, da Resolução TCU 170/2004, que o não atendimento à citação ou à audiência implicará revelia, para todos os efeitos, dando-se prosseguimento ao processo.
20.	Em cumprimento ao pronunciamento da Unidade (peça 16) , foi efetuada a citação do Sr. José Borges Segundo e a audiência da Sra. Sione Ferreira de Souza Oliveira, nos moldes adiante:
	Ofício
	Data de Recebimento do Ofício
	Nome do Recebedor do Ofício
	Observação
	Fim do Prazo para Defesa

	21211/2020-TCU/Seproc (peça 21) , de 27/5/2020, ao Sr. José Borges Segundo
			AR devolvido como 'não procurado' (peça 27) 
	
	21213/2020-TCU/Seproc (peça 20) , de 27/5/2020, à Sra. Sione Ferreira de Souza Oliveira
	10/6/2020, consoante AR na peça 26
	Artur M. de Souza Oliveira
	Ofício entregue no endereço da responsável, conforme pesquisa na peça 18
	29/6/2020

	35040/2020-TCU/Seproc (peça 29) , de 17/7/2020, ao Sr. José Borges Segundo
	7/8/2020, consoante AR na peça 31
	Eliza Assis de Oliveira Borges
	Ofício entregue no endereço do responsável, conforme pesquisa na peça 28
	25/8/2020

21.	Em 22/6/2020, a Sra. Sione Ferreira de Souza Oliveira, através de advogado legalmente constituído (procuração à peça 22) , apresentou suas razões de justificativa, presentes nas peças 23-25, a seguir sintetizadas e analisadas.
22.	Em 13/8/2020, o Sr. José Borges Segundo, através de advogado legalmente constituído (procuração à peça 30, p. 7) , apresentou suas alegações de defesa, presentes na peça 30, a seguir também sintetizadas e analisadas.
EXAME TÉCNICO
Razões de justificativa da Sra. Sione Ferreira de Souza Oliveira
23.	Suas razões de justificativa para o não cumprimento do prazo originalmente estipulado para a apresentação da prestação de contas do PNAE/2012 ao FNDE, até 30/4/2013, consistem, basicamente, na afirmação de que o Sr. José Borges Segundo, quando deixou o mandato no final de 2012, 'levou consigo os documentos públicos referentes à sua gestão'.
24.	Informa que, no início de 2013, depois que o Tribunal de Contas do Estado do Rio Grande do Norte anunciou a realização de uma inspeção in loco nas contas dele, referentes ao ano de 2012, entregou parte dos documentos à Prefeitura de São José do Campestre/RN; entretanto, afirma, 'aproveitando-se da falha do servidor que recebeu os documentos, faz constar no ofício de entrega informação genérica, sem especificar realmente o que estava sendo entregue, afirmando que estava entregando todos os documentos referentes ao ano de 2012'.
25.	Assim, a Sra. Sione aduz que o ex-prefeito, aproveitando-se dessa falta de cuidados do servidor, e a seu ver utilizando de má-fé, 'sempre que se pedia a devolução de um documento ao mesmo este utilizava este ofício genérico com esse recebimento por um servidor do Município, e afirmava que o documento havia sido entregue, quando na verdade não estava nos arquivos do Município e nem havia sido entregue pelo mesmo'.
26.	Diante da repetição destas afirmações, o Ministério Público do Estado do Rio Grande do Norte deflagrou, junto com a Polícia Civil, a 'Operação Démodé', onde foram encontrados, em busca e apreensão na residência do Sr. José Borges Segundo, muitos documentos públicos pertencentes ao Município e que não haviam sido devolvidos pelo mesmo, tendo sido ele, inclusive, preso em decorrência desta constatação.
27.	Especificamente com relação ao PNAE/2012, reconhece que foi entregue parte da documentação, porém insuficiente para a apresentação da prestação de contas, tanto que 'apresentou Representação minuciosa ao Ministério Público da União para apurar a falta do Ex-Gestor, que foi inclusive processado criminal e civilmente por este fato', além de ter conseguido que o Município não tivesse prejuízo junto ao CAUC.
28.	Demonstrada, portanto, 'a impossibilidade de prestar contas com os documentos entregues parcialmente pelo Senhor José Borges Segundo, e uma vez tendo tomado as providências para responsabilização do mesmo pela ausência', pede que sejam acatadas as razões por ela apresentadas, afastando-se sua responsabilidade 'quanto ao objeto do presente procedimento'.
29.	Para comprovar suas afirmações, anexou cópia de duas notícias veiculadas à época, em 7/12/2016 e em 8/2/2018, respectivamente (peças 24-25) , com o seguinte teor:
'O Ministério Público Federal (MPF) denunciou o ex-prefeito de São José de Campestre (RN) José Borges Segundo, conhecido como Zequinha Borges (PMDB) , por não ter prestado contas de recursos da educação que totalizam R$ 771.874,80. Segundo o MPF, quando deixou a Prefeitura, o gestor ocultou todos os documentos referentes ao repasse da quantia. Assim, a denúncia é por crime de responsabilidade e supressão de documento.
Zequinha governou a cidade de 2009 a 2012 e, nesse período, assinou um convênio em 2011 pelo qual a Prefeitura recebeu do programa Caminho da Escola (que prevê a aquisição de veículos para transporte dos estudantes) um total de R$ 437.302,80; enquanto do Programa Nacional de Alimentação Escolar (Pnae) o repasse foi de mais de R$ 300 mil, sendo R$ 120.336 no exercício de 2011 e R$ 214.236 em 2012. Até hoje, porém, não prestou contas de nenhuma parte dessas verbas.
De acordo com a denúncia, ao fim do mandato José Segundo desapareceu com os documentos que diziam respeito a esses convênios, impedindo que o destino do dinheiro pudesse ser melhor investigado. Durante a realização da Operação Démodé, do Ministério Público do Estado (MP/RN) - em dezembro de 2016 -, ele chegou a ser preso em flagrante por 'ter sido encontrado em sua posse, no interior de sua residência, milhares de documentos públicos referentes à sua gestão à frente da Prefeitura'.
O autor da ação do MPF, procurador da República Fernando Rocha, destaca a importância de o desaparecimento dos documentos ser devidamente reprimido pela Justiça, pois caso contrário 'tal conduta pode mostrar-se proveitosa para os agentes criminosos, já que, diante da supressão dos documentos, ficariam a salvo das imputações criminosas referentes aos crimes que buscam ocultar'.
Com relação à prestação de contas, o Fundo Nacional de Desenvolvimento da Educação (FNDE) , para o qual o ex-prefeito tinha de comprovar os gastos, teve de suspender novos repasses de verbas a São José do Campestre - devido à omissão de Zequinha Borges -, resultando em prejuízo para o ensino e o desenvolvimento do município.'
Alegações de defesa do Sr. José Borges Segundo
30.	Por sua vez, o Sr. José Borges Segundo, através de seu procurador, inicia suas alegações informando que 'respondeu a duas ações na Justiça Federal' relativas aos fatos aqui tratados, sendo uma Ação Penal - processo nº 0800743-88.2018.4.05.8400, que tramitou na 2ª Vara Federal da Seção Judiciária de Natal/RN, na qual foi absolvido em primeiro grau, estando o processo em grau de recurso interposto pelo Ministério Público Federal, e uma Ação Civil por Ato de Improbidade Administrativa - processo nº 0804379-96.2017.4.05.8400, que tramitou na 1ª Vara Federal da Seção Judiciária de Natal/RN, a qual foi julgada improcedente, com trânsito em julgado, conforme documentos anexos.
31.	Aduz ele que, 'apesar das esferas judicantes serem independentes', o julgamento das referidas ações demonstraria que ele 'não foi omisso para com a devida prestação de contas', destacando que 'o prazo final para a apresentação da prestação de contas dos recursos do PNAE/2012, recebidos pelo município de São José do Campestre - RN, encerrou-se no dia 30.04.2013', quando já não era mais o prefeito, cabendo à sua sucessora enviá-la ao FNDE.
32.	Ressalta trecho da decisão que julgou improcedente a mencionada Ação Civil por Ato de Improbidade Administrativa, onde o Ministério Público Federal assim se manifestou:
'Ante o exposto, dada a insuficiência probatória, o MINISTÉRIO PÚBLICO FEDERAL manifesta-se pela improcedência da pretensão deduzida pelo FNDE nesta ação de improbidade em face do ex-Prefeito JOSÉ BORGES SEGUNDO.'
33.	Para comprovar suas afirmações, anexou cópia da seguinte documentação:
33.1.	Sentença proferida na Ação Penal - processo nº 0800743-88.2018.4.05.8400, de 5/8/2019, que o absolveu, bem como da Certidão emitida pela 2ª Vara Federal da Seção Judiciária de Natal/RN, em 11/10/2019, atestando que o MPF recorreu da mesma (peça 30, p. 8-23) ;
33.2	Sentença proferida na Ação Civil por Ato de Improbidade Administrativa - processo nº 0804379-96.2017.4.05.8400, que foi julgada improcedente, com trânsito em julgado em 18/7/2020, e do referido Parecer do MPF, de 14/1/2020, mencionado no item anterior (peça 30, p. 23-39) .
Análise das razões de justificativa da Sra. Sione Ferreira de Souza Oliveira
34.	Da análise das razões de justificativa apresentadas pela Sra. Sione Ferreira de Souza Oliveira, em conjunto e em confronto com a documentação anexada por ela e pelo outro responsável, consideramos que as mesmas merecem ser acatadas, pelos motivos a seguir expostos.
35.	Examinando-se, primeiramente, o Ofício datado de 13/5/2013 (peça 7, p. 30-34) , mediante o qual o ex-gestor encaminha à sua sucessora 'toda a documentação comprobatória de receitas e despesas dos meses de janeiro a dezembro de 2012, assim como os processos licitato¿rios', como dito no item 18 desta instrução, observa-se que há referência expressa á 'MERENDA (C/C 12970-4) ', constituída de uma pasta com 12 páginas (peça 7, p. 31) , sendo esta a conta específica do PNAE/2012, conforme extratos bancários presentes na peça 13.
36.	De outra parte, analisando-se a documentação relativa à sentença judicial proferida em 14/5/2020, que julgou improcedente a Ação Civil por Ato de Improbidade Administrativa - processo nº 0804379-96.2017.4.05.8400, com trânsito em julgado em 18/7/2020 (peça 30, p. 23-39) , cumpre transcrever os seguintes trechos, dos quais destacamos alguns pontos:
 (...) 
18. De um lado, tem-se que o Município de São José do Campestre/RN, num primeiro momento, comunicou que, de fato, as contas ainda não tinham sido prestadas em decorrência de não existir nos arquivos da administração municipal os documentos indispensáveis para tanto (fl. 76 do IC n.º 1.28.000.001456/2013-83) . Num segundo momento, contudo, afirmou que a municipalidade havia recebido do ex-Prefeito JOSÉ BORGES SEGUNDO as prestações de contas, acrescentando ter percebido que os documentos por ele fornecidos a título de comprovação de aplicação das verbas do PNAE dos anos de 2011 e 2012 não guardavam consonância com o montante repassado ao município, circunstância que teria inviabilizado a manifestação conclusiva do Conselho de Alimentação Escolar (CAE) acerca da execução dos programas em debate e, por consequência, ocasionado a rejeição das contas do exercício 2012 pelo CAE (fls. 150 a 173 do IC n.º 1.28.000.001456/2013-83) .
19. Noutro pórtico, JOSÉ BORGES SEGUNDO asseverou que, além de ter protocolado na base de dados informatizada do FNDE os elementos comprobatórios da aplicação das verbas do PNAE transferidas ao município em 2011, toda a documentação pertinente aos exercícios 2011 e 2012 do PNAE tinha sido entregue à servidora MARIA JOSÉ NEVES DA SILVA e a MARCELO GOMES, Coordenador de Recursos Humanos da Prefeitura de São José do Campestre/RN, nos dias 18 de abril e 13 de maio de 2013, respectivamente, junto com outras peças de receitas e despesas municipais (fls. 64 a 65, 66 a 75, 133 a 144 e 194 a 203 e volumes I, II e III do apenso I, todas do IC n.º 1.28.000.001456/2013-83) .
20. Com efeito, a documentação coligida aos autos do inquérito civil acima referido demonstrou que JOSÉ BORGES SEGUNDO remeteu, ainda que extemporaneamente, por meio da plataforma virtual do Sistema de Gestão de Prestação de Contas do FNDE, os dados e elementos referentes aos valores recebidos em 2011 do PNAE, conforme admitido pelo próprio FNDE (fls. 79 a 80, 99 a 100 e 124) . O recibo emitido às 12:18 do dia 15 de janeiro de 2013, n. 6175ebd7baeb48d0564dea42682ea697, comprovou que ele realmente se desincumbiu do ônus de enviar e registrar na base de dados do FNDE as contas que estava obrigado a prestar quanto ao exercício 2011 do PNAE.
21. Desse modo, na tentativa de elucidar, em definitivo, se a documentação pertinente ao PNAE-2012 havia sido realmente entregue pelo demandado à gestora que o sucedeu, este Parquet requisitou à então Prefeita MARIA ALDA ROMÃO SOARES (gestora no momento da requisição expedida) que esclarecesse se, de fato, havia nos arquivos da Prefeitura de São José do Campestre/RN registros ou documentos referentes à execução do PNAE em 2012.
22. Em resposta, ela trouxe aos autos os dados e documentos referentes ao exercício de 2012 do PNAE, encontrados nos arquivos da Prefeitura e cujo teor coincidia com os elementos anteriormente exibidos ao Ministério Público Federal por JOSÉ BORGES SEGUNDO. (cf. apenso II do IC n.º 1.28.000.001456/2013-83) .
23. À vista da certidão que noticiava a cassação do diploma eletivo outrora expedido em nome de MARIA ALDA ROMÃO, diante da constatação de captação ilícita de sufrágio e abuso do poder econômico, o Parquet provocou o então atual chefe do Poder Executivo de São José do Campestre/RN, JOSEILSON BORGES DA COSTA, 'a realizar uma efetiva e completa apresentação da prestação de contas do exercício 2012 do PNAE, ou ressarcir proporcionalmente, com atualização e correção monetária, ao FNDE os valores transferidos ao Município de São José do Campestre-RN por força do PNAE em 2012, nos termos do art. 17, IX, da Lei 11.947/2009 e do art. 45 da Resolução n. 26/2013 do FNDE, a fim de evitar questionamentos judiciais por meio de ações penais e de improbidade administrativa' (fls. 352 e 353 do IC n.º 1.28.000.001456/2013-83) .
24. No entanto, o referido gestor asseverou que a prestação de contas dos recursos do PNAE-2012 restou inviabilizada em razão da ausência de documentação necessária para tanto (fl. 360 do IC n.º 1.28.000.001456/2013-83) . Posteriormente, informou que, embora tivesse localizado os extratos bancários de contas do PNAE-2012, não conseguiu obter a totalidade das notas fiscais relacionadas ao caso, o que impossibilitou a prestação das contas solicitadas (fls. 378 e 379 do IC n.º 1.28.000.001456/2013-83) .
25. Nesse contexto, há indícios razoáveis de que o demandado JOSÉ BORGES SEGUNDO efetivamente disponibilizou à gestão da ex-Prefeita SIONE FERREIRA DE SOUZA OLIVEIRA (sucessora do referido demandado) os documentos necessários à prestação das contas referentes ao exercício de 2012 do PNAE de São José do Campestre/RN, uma vez que a documentação encartada nos volumes I a III do apenso I do IC n.º 1.28.000.001456/2013-83 aparentemente foi recebida por servidores municipais nos dias 18 de abril e 13 de maio de 2013 (fls. 141 e 143 do IC n.º 1.28.000.001456/2013-83) .
26. Contudo, não se pode ignorar que, a despeito de envidar seus melhores esforços, o atual Prefeito do Município de São José do Campestre/RN também não conseguiu localizar os documentos questionados, o que suscitou dúvida quanto à real localização e situação dessa documentação.
27. Nesse sentido, com a finalidade de esclarecer a questão, o MPF requisitou o pronunciamento de ex-servidores e membros do Conselho de Alimentação Escolar do Município de São José do Campestre/RN, mas tais manifestações, por serem evasivas, em nada contribuíram para a resolução da dúvida (fls. 274 a 275 e 300 do IC n.º 1.28.000.001456/2013-83) . De resto, apesar das diligências empreendidas quanto ao caso, não se conseguiu identificar o paradeiro de MARCELO GOMES e de ALEXSANDRO RIBEIRO DE LIMA, ex-Coordenador de Recursos Humanos e ex-presidente do CAE de São José de Campestre-RN, respectivamente (fls. 263 a 268, 315 e 338 do IC n.º 1.28.000.001456/2013-83) .
37.	Assim, analisando-se os elementos presentes nos autos, a situação que se afigura é no sentido de que o Sr. José Borges Segundo realmente encaminhou àquela Prefeitura, no início de 2013, a documentação referente à prestação de contas do PNAE/2012, porém de forma incompleta, o que teria impossibilitado a manifestação conclusiva do Conselho de Alimentação Escolar - CAE acerca da execução do Programa.
38.	Ou seja, diante da impossibilidade de reunir os elementos necessários à apresentação da prestação de contas, a Sra. Sione Ferreira de Souza, efetivamente, tomou as providências condizentes com o objetivo de resguardo do patrimônio público, conforme demontra a Representação protocolizada junto ao Ministério Público Federal (peça 7, p. 49-66) , logrando afastar sua responsabilidade.
39.	Desse modo, as contas da Sra. Sione Ferreira de Souza Oliveira, ex-Prefeita Municipal de São José do Campestre/RN, gestão 2013-2016, devem ser julgadas regulares com ressalvas, tendo ela apresentado justificativas que demonstraram a existência de impedimento de prestar contas no prazo devido.
Análise das alegações de defesa do Sr. José Borges Segundo
40.	Da análise das alegações de defesa do Sr. José Borges Segundo, em conjunto e em confronto com a documentação por ele anexada, consideramos que as mesmas devem ser rejeitadas, pelos motivos a seguir expostos.
41.	Apesar de ter restado demonstrado, nos autos, que houve a disponibilização, à gestão seguinte à sua, de documentos relativos às prestações de contas de recursos por ele geridos, verifica-se, quanto ao PNAE/2012, que ele os entregou de forma parcial e sem especificá-los detalhadamente, como comprovam os depoimentos, nas ações judiciais que respondeu, de todos os prefeitos que o sucederam, e não apenas da Sra. Sione Ferreira de Souza Oliveira.
42.	Além disso, da leitura das sentenças judiciais por ele anexadas, verifica-se também que ele manteve em sua posse os documentos comprobatórios das despesas pagas com tais recursos, podendo ter apresentado ao FNDE os elementos comprobatórios da aplicação das verbas do PNAE transferidas ao município em 2012, a exemplo daquelas transferidas em 2011, por ele registradas no SIGPC em 15/1/2013, mesmo que tal incumbência coubesse à sua sucessora.
43.	Assim, ele não conseguiu demonstrar a boa e regular aplicação dos recursos federais recebidos e geridos por meio do PNAE/2012, em face da omissão na prestação de contas, cujo prazo se encerrou em 30/4/2013.
44.	Portanto, em face da análise promovida nos itens 33-33 e 40-43, as contas do Sr. José Borges Segundo devem ser julgadas irregulares, condenando-o ao recolhimento do débito apurado e aplicando-lhe a multa prevista no art. 57 da Lei 8.443/1992.
Da análise da pretensão punitiva
45.	Vale ressaltar que a jurisprudência pacífica nesta Corte é no sentido da imprescritibilidade das ações de ressarcimento ao erário (Súmula-TCU 282) . Dessa forma, identificado danos ao erário, deve-se instaurar e julgar o processo de tomada de contas especial para responsabilizar seus agentes causadores, respeitando o direito ao contraditório e à ampla defesa, independentemente de quando ocorreram os atos impugnados.
46.	Já a pretensão punitiva do TCU, conforme Acórdão 1441/2016-TCU-Plenário, que uniformizou a jurisprudência acerca dessa questão, subordina-se ao prazo geral de prescrição indicado no art. 205 do Código Civil, que é de 10 anos, contado da data de ocorrência da irregularidade sancionada, nos termos do art. 189 do Código Civil, sendo este prazo interrompido pelo ato que ordenar a citação, a audiência ou a oitiva do responsável. Conforme o mesmo Acórdão, a ocorrência desta espécie de prescrição será aferida, independentemente de alegação da parte, em cada processo no qual haja intenção de aplicação das sanções previstas na Lei 8.443/1992.
47.	Considerando que o ato imputado foi a não comprovação da boa e regular aplicação dos recursos transferidos ao Município de São José do Campestre/RN, por conta do PNAE/2012, ante a omissão da prestação de contas, o início da contagem do prazo prescricional deverá coincidir com o final do prazo fixado para a apresentação da prestação de contas, que, no presente caso, ocorreu em 30/4/2013. Sendo assim, em razão de não ter transcorrido mais de 10 anos entre esta data e a data que ordenou a citação (8/5/2020 - peça 16) , constata-se que não ocorreu a prescrição da pretensão punitiva.
CONCLUSÃO
48.		A partir dos elementos constantes dos autos, foi possível verificar que os recursos repassados ao Município de São José do Campestre/RN, por conta do Programa Nacional de Alimentação Escolar - PNAE, no exercício de 2012, não tiveram sua boa e regular aplicação comprovada, ante a omissão do dever de prestar contas.
49.	Verifica-se também que o Sr. José Borges Segundo, ex-Prefeito Municipal de São José do Campestre/RN, gestão 2009-2012, e a Sra. Sione Ferreira de Souza Oliveira, ex-Prefeita do mesmo Município, gestão 2013-2016, eram, respectivamente, os responsáveis pela execução dos recursos e pela prestação de contas do PNAE/2012, e, no entanto, este último não tomou as providências para que a execução de tais recursos fosse corretamente comprovada.
50.	Realizada a citação do Sr. José Borges Segundo, ele apresentou suas alegações de defesa, as quais devem ser rejeitadas por serem insuficientes para elidir o débito que lhe foi imposto, como se verificou anteriormente, uma vez que não logrou afastar a ocorrência das irregularidades apontadas.
51.	Diante disso, e inexistindo nos autos elementos que permitam concluir pela ocorrência de boa-fé ou de outros excludentes de culpabilidade em sua conduta, propõe-se que suas contas sejam julgadas irregulares e condenado em débito, aplicando-lhe a multa prevista no art. 57 da Lei 8.443/1992.
52.	Quanto à Sra. Sione Ferreira de Souza Oliveira, realizada sua audiência, ela apresentou justificativas que demonstraram a existência de impedimento de prestar contas no prazo devido, devendo suas contas serem julgadas regulares com ressalvas, dando-se lhe quitação, com fundamento nos artigos 1º, inciso I, 16, inciso II, 18, e 23, inciso II, todos da Lei 8.443/1992.
PROPOSTA DE ENCAMINHAMENTO:
53.		Diante do exposto, submetem-se os presentes autos à consideração superior, propondo-se:
a)		acolher as razões de justificativa apresentadas pela Sra. Sione Ferreira de Souza Oliveira (CPF XXX.957.504-XX) , ex-prefeita do Município de São José do Campestre/RN (gestão 2013-2016) , tendo em vista que logrou demonstrar a existência de impedimento de prestar contas dos recursos do Programa Nacional de Alimentação Escolar - PNAE, repassados no exercício de 2012, no prazo devido;
b)	com fundamento nos artigos 1º, inciso I, 16, inciso II, 18, e 23, inciso II, todos da Lei 8.443/1992, c/c o art. 208 do Regimento Interno do TCU, julgar regulares com ressalva as contas da Sra. Sione Ferreira de Souza Oliveira (CPF XXX.957.504-XX) , dando-se lhe quitação;
c)	rejeitar as alegações de defesa apresentadas pelo Sr. José Borges Segundo (CPF XXX.883.334-XX) , ex-prefeito Municipal de São José do Campestre/RN (gestão 2009-2012) , as quais não lograram demostrar a boa e regular aplicação dos recursos públicos repassados através do Programa Nacional de Alimentação Escolar - PNAE, no exercício de 2012;
d)		julgar irregulares, nos termos dos arts. 1º, inciso I, 16, inciso III, alínea 'b' e 'c', da Lei 8.443/1992 c/c os arts. 19 e 23, inciso III, da mesma Lei, e com os arts. 1º, inciso I, 209, II e III, 210 e 214, inciso III, do Regimento Interno, as contas do Sr. José Borges Segundo (CPF XXX.883.334-XX) , condenando-o ao pagamento das quantias a seguir especificadas, atualizadas monetariamente e acrescidas dos juros de mora, calculados a partir da data discriminada até a efetiva quitação do débito, fixando-lhe o prazo de 15 (quinze) dias para que comprove, perante o Tribunal, o recolhimento da referida quantia aos cofres do Fundo Nacional de Desenvolvimento da Educação - FNDE, nos termos do art. 23, inciso III, alínea 'a', da citada Lei c/c o art. 214, inciso III, alínea 'a', do Regimento Interno, ante a não comprovação da boa e regular aplicação dos recursos do Programa Nacional de Alimentação Escolar - PNAE, no exercício de 2012:
	Valor (R$) 
	Data

	13.944,00
	28/3/2012

	13.944,00
	3/4/2012

	13.944,00
	30/4/2012

	13.944,00
	4/6/2012

	16.340,00
	3/7/2012

	28.424,00
	2/8/2012

	28.424,00
	5/9/2012

	28.424,00
	2/10/2012

	28.424,00
	5/11/2012

	28.424,00
	4/12/2012

e) 		aplicar ao Sr. José Borges Segundo (CPF XXX.883.334-XX)  a multa referida no art. 57 da Lei nº 8.443, de 1992, fixando-lhe o prazo de 15 (quinze) dias, a partir da notificação, para que comprovem, perante o Tribunal, seu recolhimento aos cofres do Tesouro Nacional, atualizada monetariamente desde a data deste acórdão até a data do efetivo pagamento;
f)		autorizar, desde logo, a cobrança judicial das dívidas, nos termos do art. 28, inciso II, da multicitada Lei 8.443/1992, caso não atendida a notificação;
g)		autorizar também desde logo, se requerido, com fundamento no art. 26, da Lei 8.443/1992, c/c o art. 217, do Regimento Interno do TCU, o parcelamento da dívida em até 36 (trinta e seis) parcelas, incidindo sobre cada parcela, corrigida monetariamente, os correspondentes legais, fixando-lhe o prazo de quinze dias, a contar do recebimento da notificação, para comprovar perante o Tribunal o recolhimento da primeira parcela, e de trinta dias, a contar da parcela anterior, para comprovar os recolhimentos das demais parcelas, devendo incidir sobre cada valor mensal, atualizado monetariamente, os juros de mora devidos, no caso do débito, na forma prevista na legislação em vigor, alertando a responsável de que a falta de comprovação do recolhimento de qualquer parcela implicará o vencimento antecipado do saldo devedor, nos termos do art. 26, parágrafo único, da Lei 8.443/1992, c/c o art. 217, §2º, do Regimento Interno deste Tribunal;
h)		enviar cópia do Acórdão a ser prolatado, bem como do Relatório e do Voto que o fundamentarem ao Procurador-Geral da República no Rio Grande do Norte, nos termos do § 3º do art. 16 da Lei 8.443/1992 c/c o § 7º do art. 209 do Regimento Interno do TCU, para adoção das medidas cabíveis, informando-lhe que o inteiro teor da deliberação pode ser consultado no endereço www.tcu.gov.br/acordaos;
i)		encaminhar cópia do Acórdão que vier a ser proferido ao FNDE e ao responsável, para ciência, informando que a presente deliberação, acompanhada do Relatório e do Voto que a fundamenta, está disponível para a consulta no endereço www.tcu.gov.br/acordaos, além de esclarecer que, caso requerido, o TCU poderá fornecer sem custos as correspondentes cópias, de forma impressa."

Ronaldo Gonçalves Soares Sobrinho (OAB/RN 14.258 B) representando José Borges Segundo; Luís Henrique Soares de Oliveira (OAB/RN 4.264) representando Sione Ferreira de Souza Oliveira.

Subprocurador-geral Lucas Rocha Furtado.

TOMADA DE CONTAS ESPECIAL. PROGRAMA NACIONAL DE ALIMENTAÇÃO ESCOLAR (EXERCÍCIO DE 2012). OMISSÃO NO DEVER DE PRESTAR CONTAS. ATRIBUIÇÃO DE RESPONSABILIDADE AO PREFEITO ENCARREGADO DA GESTÃO DOS RECURSOS. INDÍCIOS DE ENTREGA DE DOCUMENTAÇÃO INCOMPLETA À ADMINISTRAÇÃO MUNICIPAL SUBSEQUENTE. IRREGULARIDADE DAS CONTAS. DÉBITO. MULTA. IMPOSSIBILIDADE DE PRESTAÇÃO DE CONTAS PELA PREFEITA SUCESSORA. ADOÇÃO DE PROVIDÊNCIAS VISANDO AO RESGUARDO DO PATRIMÔNIO PÚBLICO. REGULARIDADE DAS CONTAS.

TOMADA DE CONTAS ESPECIAL (TCE)

Secretaria de Controle Externo de Tomada de Contas Especial (SecexTCE).

Aprecio a tomada de contas especial instaurada pelo Fundo Nacional de Desenvolvimento da Educação (FNDE) contra José Borges Segundo, ex-prefeito do Município de São José do Campestre/RN (gestão 2009-2012) , em razão de omissão no dever de prestar contas de recursos recebidos por força do Programa Nacional de Alimentação Escolar (Pnae) - exercício de 2012.
2.	O responsável foi citado para apresentar alegações de defesa ou recolher ao FNDE as importâncias devidas ante a falta de comprovação da aplicação regular dos recursos federais repassados ao município.
3.	Por sua vez, a prefeita que o sucedeu, Sione Ferreira de Souza Oliveira, foi chamada em audiência para apresentar defesa por não ter entregue a prestação de contas no prazo originalmente estipulado (30/4/2013) e não ter apresentado " (...) justificativa ao concedente que demonstrassem a existência de impedimento de prestar contas quando do vencimento do referido prazo".
4.	Não houve apresentação da prestação de contas após envio do processo ao TCU ou análise extemporânea de documentação preexistente por parte do FNDE, pelo que consta dos autos. Logo, a controvérsia em questão reside na definição da responsabilidade pela omissão: se deve recair sobre o antecessor, sua sucessora ou sobre ambos.
5.	Acolho integralmente a manifestação da Secretaria de Controle Externo de Tomada de Contas Especial (SecexTCE) , por seus fundamentos, que consiste no acolhimento da defesa oferecida pela prefeita sucessora e na rejeição da manifestação a cargo de seu antecessor.
6.	O ex-prefeito aduz que respondeu a dois processos na Justiça Federal - ações penal e administrativa - sobre os fatos desta TCE, tendo sido isentado de responsabilidade em ambas.
7.	Nos autos da Ação Civil por Ato de Improbidade Administrativa 0804379-96.2017.4.05.8400, transitada em julgado em 18/7/2020, o parecer do Ministério Público Federal foi adotado como razões de decidir pelo juízo competente. A sentença, amparando-se nessa manifestação do Parquet, foi pela improcedência do pedido diante de insuficiência probatória que permitisse a exata definição da responsabilidade pela omissão no dever de prestar contas.
8.	Contudo, no próprio parecer do MPF, há forte indício de que a documentação entregue pelo antecessor à sua sucessora não continha todos os elementos a permitir a prestação de contas. Conforme alegou em depoimento um terceiro mandatário municipal, o sucessor de Sione Ferreira de Souza Oliveira, " (...) embora tivesse localizado os extratos bancários de contas do PNAE-2012, não conseguiu obter a totalidade das notas fiscais relacionadas ao caso, o que impossibilitou a prestação das contas solicitadas (fls. 378 e 379 do IC n.º 1.28.000.001456/2013-83) ". (grifei) 
9. 	Depreendo, ainda, do citado parecer, que os documentos analisados por esse terceiro prefeito, presentes nos arquivos da prefeitura, coincidiam com os entregues por José Borges Segundo à sua sucessora.
10.	Essa constatação se amolda às razões de justificativa apresentadas por Sione Oliveira e denota a sua plausibilidade fática, especialmente em face do aparente histórico do ex-prefeito em ocultar documentos, preso em flagrante pela Polícia Federal em sua residência, em dezembro de 2016, na posse de vasta documentação de interesse do município.[footnoteRef:2] [2:  G1 - MP investiga desvio de recursos em cidade do Agreste potiguar - notícias em Rio Grande do Norte (globo.com) ] 
11.	Ademais, a mencionada gestora comprovou ter adotado providências tempestivas visando ao resguardo do patrimônio público, em atenção ao disposto na Súmula TCU 282, mediante oferecimento de representação ao MPF (peça 7, p. 49-66) .
12.	Ressalto, nesse contexto, que, em nome do princípio da independência das instâncias, as decisões do TCU não se vinculam às de outras esferas decisórias, ainda que proferidas pelo Poder Judiciário (v.g. Acórdão 344/2015-TCU-Plenário, rel. min. Walton Alencar Rodrigues, e Acórdão 1920/2015-TCU-Plenário, sob minha relatoria) .
13.	Estabelecida a responsabilidade pela omissão no dever de prestar contas, manifesto-me no sentido de que este Tribunal: i. julgue regulares as contas da prefeita sucessora e lhe dê quitação plena; e ii. julgue irregulares as contas de José Borges Segundo, com fundamento no disposto no art. 16, inciso III, alíneas "a" e "c", condene-o ao ressarcimento do prejuízo aos cofres do FNDE, com aplicação de multa.
14.	Atribuo ao responsável multa de R$ 100 mil, equivalente a 31% do valor do débito atualizado, aproximadamente, em atenção ao disposto no art. 57 da Lei 8.443/1992.
15.	Por fim, ressalto que não houve prescrição da pretensão punitiva, segundo o entendimento perfilhado pelo Acórdão 1441/2016-TCU-Plenário (redator ministro Walton Alencar Rodrigues) , porquanto, entre a ocorrência irregular, ocorrida em 30/4/2013 - prazo final para entrega da prestação de contas -, e o ato que ordenou a citação, em 8/5/2020 (peça 16) , transcorreram menos de dez anos.
	Ante o exposto, acolhendo os pareceres da unidade técnica e do Ministério Público junto ao TCU, VOTO por que seja aprovada a minuta de acórdão que submeto à consideração deste colegiado.
TCU, Sala das Sessões Ministro Luciano Brandão Alves de Souza, em 1 de dezembro de 2020.
ANA ARRAES 
Relatora